ACORDAO-COMPLETO-2449953

ACÓRDÃO 8702/2021 ATA 20/2021 - PRIMEIRA CÂMARA

VISTOS, relatados e discutidos estes autos de Aposentadoria, os Ministros do Tribunal de Contas da União, reunidos em Sessão da 1ª Câmara, ante as razões expostas pelo Relator, e com fundamento nos arts. 1º, inciso V, e 39, inciso II, ambos da Lei 8.443, de 16 de julho de 1992, c/c o art. 259, inciso II, do Regimento Interno desta Corte de Contas, ACORDAM em:
9.1. considerar tacitamente registrado em 17/2/2021 o ato constante da peça 3, relativo à aposentadoria de Mariângela Macedo Alexandre, e encaminhar os autos à Secretaria de Fiscalização de Pessoal para a adoção dos procedimentos necessários com vistas à revisão de ofício, nos termos do subitem 9.2.1 do Acórdão 122/2021-TCU-Plenário; e
9.2. dar ciência desta deliberação à Universidade Federal de Alfenas/MG.

Pessoal: Aposentadoria. Processo gerado automaticamente com atos priorizados/selecionados pela Sefip.

Primeira Câmara

Universidade Federal de Alfenas/MG.

3. Interessada: Mariângela Macedo Alexandre, CPF XXX.825.846-XX.

13.1. Ministros presentes: Walton Alencar Rodrigues (Presidente), Benjamin Zymler, Vital do Rêgo e Jorge Oliveira.
13.2. Ministro-Substituto presente: Augusto Sherman Cavalcanti (Relator).

ACORDAO-COMPLETO-2553918

Acórdão 2180/2022 - Plenário

AUGUSTO SHERMAN

Cuidam os presentes autos da Aposentadoria de Mariângela Macedo Alexandre, concedida pela Universidade Federal de Alfenas/MG, conforme os termos constantes da peça 3, cujo ato foi encaminhado ao Tribunal por intermédio do sistema Sisac, na sistemática definida na IN 78/2018, com parecer do órgão de Controle Interno pela ilegalidade. 
2.	A unidade técnica, ao analisar os fundamentos legais da concessão e as informações prestadas pelo órgão do controle interno, lavrou a instrução vista à peça 5, adiante parcialmente transcrita, com eventuais ajustes de forma:
		" (...) 
EXAME TÉCNICO
3.	A ex-servidora aposentou-se voluntariamente, com proventos proporcionais, com base no art. 8º da EC 20/1998, cujo ato inicial foi julgado legal no TC Processo 025.744/2009-7.
4.	O ato em exame teve o objetivo de alterar a proporcionalidade da aposentadoria para 95/100. Para isto, contou com 2 anos e 5 dias de tempo insalubre amparado por Mandado de Injunção, que mereceu parecer de ilegalidade do Controle Interno.
Sobre tempo insalubre
5. 	O Acórdão 2008/2006-TCU-Plenário, da lavra do Ministro Walton Alencar Rodrigues, firmou o entendimento de que todo 'servidor público que exerceu, como celetista, no serviço público, atividades insalubres, penosas ou perigosas, no período anterior à vigência da Lei 8.112/90 tem direito à contagem especial de tempo de serviço para efeito de aposentadoria; todavia, para o período posterior ao advento da Lei 8.112/90, é necessária a regulamentação do art. 40, § 4º, da Constituição Federal, que definirá os critérios e requisitos para a respectiva aposentadoria'. 
6. 	Ademais, esta Corte de Contas, a partir da prolação do Acórdão 911/2014-TCU-Plenário, da lavra do Ministro-Relator Benjamin Zymler, passou a entender que a contagem especial de tempo prestado em condições insalubres, penosas e perigosas para servidores ocupantes de cargos de natureza estritamente administrativa, além de observar os parâmetros definidos no Acórdão 2008/2006-TCU-Plenário, Ministro-Relator Walton Alencar Rodrigues, somente poderá ocorrer se efetivamente demonstrada a existência de risco ou de agentes nocivos à saúde no local de trabalho, devidamente atestado por laudo pericial.
7.	Com relação ao fato do tempo insalubre ser averbado com base em Mandado de Injunção, observa-se que o Supremo Tribunal Federal (STF) concedeu várias ordens injuncional, reconhecendo a mora do Poder Público quanto à edição da lei que disciplina o artigo 40, § 4º, inciso III, da Constituição Federal, o que garantiu aos filiados das entidades sindicais o direito de ter seus pedidos de aposentadoria especial analisados pela autoridade administrativa competente à luz do artigo 57 da lei 8.213/1991. 
8.	Resolvendo a questão da mora legislativa quanto ao disposto do artigo 40, § 4º, inciso III, da Constituição Federal, o STF editou a Súmula Vinculante 33, onde foi suprida a lacuna deixada pelo Poder Público relativa à edição da lei complementar que regulamenta o supramencionado dispositivo constitucional. 
9.	Então, com a edição da Súmula Vinculante 33, aplica-se ao servidor público, no que couber, as regras do regime geral da previdência social sobre aposentadoria especial de que trata o artigo 40, § 4º, inciso III, da Constituição Federal, até a edição de lei complementar específica. Assim, para as aposentadorias estatutárias especiais deferidas com base nesse fundamento, deverão ser observados os mesmos critérios para as aposentadorias especiais deferidas àqueles vinculados ao regime geral de previdência social, nos termos do artigo 57 da Lei 8.213/1991. 
10.	O próprio órgão STF já decidiu que a concessão de aposentadoria especial prevista no art. 40, § 4º da Constituição Federal, não garante a contagem ponderada de tempo de serviço diferenciada ao servidor público, mas tão somente o efetivo gozo da aposentadoria especial.
11.	Observa-se que a interessada se aposentou, com proventos integrais, com fundamento legal no artigo 6º da Emenda Constitucional 41/2003, ou seja, não se trata de aposentadoria especial disposta no art. 40, § 4º, da Carta Magna, que está regulamentada pela Sumula Vinculante 33 do STF. Assim, o tempo insalubre averbado com base no Mandado de Injunção deve ser desconsiderado da aposentadoria.
12. 	No caso em exame, a inativa ocupava o cargo de Professor do 3º Grau e averbou tempo insalubre posterior ao advento do Regimento Jurídico Único, em desacordo com a jurisprudência deste Tribunal (Acórdão 6312/2018-TCU-Segunda Câmara, da lavra da Ministra Ana Arraes e Acórdão 14924/2018-TCU-Primeira Câmara, de autoria do Ministro Bruno Dantas, entre outros) .
13. 	Ante o exposto, o ato de alteração não pode prosperar.
CONCLUSÃO
14.	Em razão do exposto e tendo em vista as análises realizadas no ato de concessão de aposentadoria de Mariângela Macedo Alexandre, esta Unidade Técnica considera que o ato em tela deve receber a chancela de ilegalidade e ter recusado o seu registro por esta Egrégia Corte.
 (...) ". 
3. 	 	O Ministério Público, neste ato representado pelo Procurador Marinus Eduardo De Vries Marsico, conforme sucinto Parecer visto à peça 7, anuiu à proposição da Sefip.
	É o Relatório.

não há.

Procurador Marinus Eduardo De Vries Marsico.

PESSOAL. APOSENTADORIA. AVERBAÇÃO DE TEMPO DE SERVIÇO PRESTADO SOB CONDIÇÕES ESPECIAIS POR FORÇA DE MANDADO DE INJUNÇÃO. INDÍCIOS DE IRREGULARIDADE. REGISTRO AUTOMÁTICO DA CONCESSÃO PELO DECURSO DO PRAZO QUINQUENAL. RESTITUIÇÃO DOS AUTOS À SEFIP PARA ADOÇÃO DE PROVIDÊNCIAS.

APOSENTADORIA (APOS)

Secretaria de Fiscalização de Integridade de Atos e Pagamentos de Pessoal e de Benefícios Sociais (Sefip).

Versam os presentes autos acerca da Aposentadoria (alteração) , de Mariângela Macedo Alexandre, concedida pela Universidade Federal de Alfenas/MG.	
2.	No mérito, a discussão envolve a averbação de tempo de serviço insalubre, arrimada em Mandado de Injunção, sem a comprovação de que o exercício das atividades laborais se deu sob condições especiais, o que estaria em desacordo com a jurisprudência deste Tribunal a teor dos Acórdãos 2.008/2006 e 911/2014, ambos do Plenário, relatados pelos Ministros Walton Alencar Rodrigues e Benjamin Zymler, respectivamente,  fato que poderia ensejar irregularidade na concessão em apreço. A unidade técnica pugnou pela ilegalidade da aposentadoria e negativa de registro do ato concessório correspondente, proposta a que anuiu o Ministério Público.
3.	Todavia, dadas as circunstâncias que cercam o caso em comento, outro deslinde deverá ser dado à questão. É que exsurge do documento constante da peça 3 a informação de que o ato concessório deu entrada nesta Corte de Contas em 17/2/2016, portanto há mais de cinco anos, de sorte que a hipótese presente atrai o novel entendimento adotado por este Tribunal em decorrência da decisão do STF no âmbito do RE 636.553, em que restou fixado o prazo de cinco anos para uma resolução de mérito de processos de concessão, após o qual esses atos serão considerados tacitamente registrados.  
4.		Assim, por esses fundamentos, entendo que a aposentadoria de Mariângela Macedo Alexandre deve ser considerada tacitamente registrada desde 17/2/2021, considerando os cinco anos transcorridos. Todavia, no lastro do que vem decidindo esta Corte de Contas, os autos devem ser encaminhados à Sefip para adoção das medidas com vistas à revisão de ofício, nos termos preconizados na decisão dos embargos de declaração opostos ao mencionado RE 636.553. 
            	Ex positis, divergindo da proposta alvitrada pela unidade técnica e do Parecer do representante do Ministério Público, manifesto-me por que o Tribunal aprove o acórdão que ora submeto à deliberação deste Colegiado. 
TCU, Sala das Sessões, em 15 de junho de 2021.
AUGUSTO SHERMAN CAVALCANTI 
Relator